【裁判字號】    95,家上,142
【裁判日期】    950905
【裁判案由】    離婚
【裁判全文】
臺灣高等法院民事判決                 95年度家上字第142號
上  訴  人  乙  ○
被 上訴 人  甲○○
上列當事人間請求離婚事件，上訴人對於中華民國95年 4月19日
臺灣臺北地方法院93年度婚字第 781號第一審判決提起上訴，經
本院於95年8月22日言詞辯論終結，判決如下：
    主      文
原判決廢棄。
准上訴人與被上訴人離婚。
第一、二審訴訟費用由被上訴人負擔。
    事實及理由
一、本件上訴人在原審起訴，原係依據民法第1052條第1項第3款
    及第 5款之規定，請求判決准上訴人與被上訴人離婚；嗣於
    提起第二審上訴後，在本院追加訴訟標的，併依據民法第10
    52條第2項之規定，請求判決離婚，依民事訴訟法第572條第
    1項之規定，並無不合，合先敘明。
二、上訴人聲明求為判決：(一)原判決廢棄。(二)准上訴人與被上訴
    人離婚。
    被上訴人聲明求為判決：上訴駁回。
三、上訴人起訴主張：兩造透過婚友社介紹，於民國（下同）84
    年11月21日公證結婚，婚後並未育有子女，並自85年 1月26
    日起，共同住居於合購之門牌號碼台北市○○○路 ○段82號
    11樓之 5之房屋內。惟被上訴人視錢如命，常藉故佔伊便宜
    ，如其向他人購買二手小客車現金不足，向伊借款新臺幣（
    下同）15萬元，購入未久即轉讓他人，卻未將借款返還，伊
    因而生有戒心後，被上訴人見無法再向伊取得錢財，乃萌意
    離去，並自92年11月26日起，處心積慮構陷伊，多次誣指並
    濫訴伊施暴；又被上訴人於93年 3月11日上午，持鐵器毆打
    伊，伊以手抵擋，致受有右手大拇指撕裂傷及左手腕擦傷；
    又被上訴人於93年 3月31日上午，趁伊外出之際，返回上開
    復興南路住處，將強力膠灌入大門鎖孔內，圖使伊無法開門
    進入，經同樓層11樓之 1之管家李秀慧當場發現，通知伊子
    周仲凌返回處理，同日晚間 8時30分許，被上訴人更變本加
    厲，夥同黑道份子共 8人，至上址毀損大門，伊恐遭被上訴
    人加害，不得不於同年4月1日更換大門門鎖，被上訴人此種
    虐待行為，致伊精神上感受極大痛苦；且被上訴人常為金錢
    瑣事羞辱伊，93年 1月間，被上訴人為支付管理費之細故，
    對伊辱罵：「我老早就調查過，你是國防部的爛處長，退休
    就退休，那還有每個月領退休金…你們父子住在這裡，不要
    臉、不要臉」，致伊深感難堪；又門牌號碼台北市○○○路
    ○段82號11樓之5之房地，係兩造於婚後共同購入登記在被上
    訴人名下之不動產，屬夫妻之聯合財產，詎被上訴人竟於93
    年 2月25日私自出售予訴外人許書賓並辦妥所有權移轉登記
    ，置伊於無處可住之窘境，顯係惡意遺棄伊；同年 3月11日
    ，被上訴人毆打伊成傷後自行離家，伊先後於93年 6月18日
    及同年12月27日，兩次以存證信函通知，被上訴人仍拒絕前
    往伊暫住之台北市○○○路○段236巷8號4樓住處，履行同居
    義務，顯係惡意遺棄伊在繼續狀態中；又兩造婚姻已生破綻
    ，難以繼續維持等情，爰依民法第1052條第 1項第3款、第5
    款及第 2項之規定，求為准伊與被上訴人離婚之判決。
    被上訴人則以：上訴人自92年間起，即多次表示要與伊離婚
    ，嗣因遭上訴人恐嚇、辱罵等行為之對待，伊無法再忍耐，
    乃於93年2月7日聲請原審核發通常保護令，同年 3月23日，
    上訴人在保護令事件尚在審理期間，即更換家中門鎖，拒絕
    交付新鑰匙，不讓伊進入，是伊當時無法返家履行同居義務
    ，即有正當理由；又上訴人寄發存證信函指定台北市○○○
    路○段236巷8號4樓為同居處所之際，尚在原審93年度家護字
    第57號通常保護令有效期間內，伊自有不履行同居之正當事
    由；又伊已在原審當場表示欲與上訴人在其現住所同居，上
    訴人卻予拒絕，足見本件實係伊遭被上訴人惡意遺棄；又伊
    並未持鐵器傷害上訴人，或以言詞羞辱上訴人，伊依法聲請
    核發通常保護令或提起刑事訴訟主張權利，並未濫訴，更未
    藉此對被上訴人施以不堪同居之虐待；又門牌號碼台北市○
    ○○路○段82號11樓之5之房地，係以伊婚前財產所換得，屬
    伊之特有財產，上訴人未依兩造間「建立購屋協議書」之約
    定辦理，伊自有權處分上開房地；又伊就兩造間婚姻關係，
    並無任何過失，上訴人請求判決離婚，自非有據云云，資為
    抗辯。
四、經查上訴人主張兩造於84年11月21日公證結婚，婚姻關係現
    仍存續中；又兩造婚後並未育有子女，並自85年 1月26日起
    ，設定共同住所於台北市○○○路○段82號11樓之5之事實，
    業據其提出結婚公證書為證（見原審卷12頁），並有戶籍謄
    本可稽（見本院卷 149頁），且為被上訴人所不爭執，自堪
    信為真實。
五、按民法第1052條第1項第3款所謂不堪同居之虐待，係指與以
    身體上或精神上不可忍受之痛苦，致不堪繼續同居者而言（
    最高法院23年上字第 678號判例參照）；又夫妻間偶爾失和
    毆打他方，致令受有微傷，如按其情形尚難認為不堪同居之
    虐待者，不得認他方之請求離婚為有正當理由（最高法院20
    年上字第2341號判例參照）。本件上訴人主張被上訴人曾以
    鐵器傷害伊，又將強力膠灌入大門鎖孔內，意圖使伊無法開
    門進入，並夥同黑道份子毀損伊住處大門，且經常出言羞辱
    伊，且誣指並濫訴伊施暴，致伊受有身體上及精神上不堪同
    居之虐待云云，固據其提出台北市政府警察局大安分局受理
    刑事案件報案三聯單、驗傷診斷書及台灣台北地方法院檢察
    署檢察官94年度偵續字第234號起訴書、照片及台北市政府
    警察局新生南路派出所警員報告為證（見原審卷36、39、40
    頁及本院卷88、117頁）。然查：
    (一)上訴人就其於93年 3月11日上午，遭被上訴人持鐵器傷害
      乙事，曾向原審聲請核發通常保護令，業經原審以93年度
      家護字第91號民事裁定駁回在案（見原審卷82頁）。雖上
      訴人就同一傷害案件提年告訴，經台灣台北地方法院檢察
      署檢察官以94年度偵續字第 234號提起公訴在案（見本院
      卷88頁）。惟觀諸上訴人聲請核發通常保護令之聲請意旨
      （見原審卷82頁），上開衝突之發生，乃因上訴人先出手
      強搶被上訴人掛在胸前的手機所致，復經徵諸上訴人所受
      僅係「右手大拇指撕裂傷、左手腕擦傷」之微傷，縱係被
      上訴人於抵擋過程中不慎傷及，亦難遽認被上訴人已對上
      訴人施以不堪同居之虐待。
    (二)上訴人於93年 3月下旬，自行更換兩造住處大門之門鎖，
      並拒絕交付鑰匙予被上訴人在先，則被上訴人在無從返家
      之情況下，縱有將強力膠灌入鎖孔、或夥同他人毀損住處
      大門之行為，均係對於上訴人不當行為之反制，究難指為
      係對上訴人之虐待。上訴人執此主張受有不堪同居之虐待
      云云，殊不足取。
    (三)又上訴人主張伊常遭被上訴人以言語羞辱云云，但為被上
      訴人所否認，而上訴人復不能舉證以實其說，尚難憑取。
    (四)被上訴人前以遭上訴人施以家庭暴力，聲請原審核發通常
      保護令，業經原審以93年度家護字第57號准予核發在案（
      見原審卷19頁）。嗣雖經本院以93年度家護抗字第 115號
      裁定廢棄，駁回被上訴人所為通常保護令之聲請，並經最
      高法院以94年度台抗字第 2號裁定駁回被上訴人之再抗告
      而告確定（見本院卷19頁及原審卷 100頁）。惟觀諸本院
      上開裁定理由，仍係認定上訴人手持水果刀與被上訴人發
      生爭吵，僅因尚不及於家庭暴力之程度，故駁回被上訴人
      所為通常保護令之聲請（見本院卷19至26頁）。又被上訴
      人另就上訴人恐嚇乙事提出告訴，亦經本院以94年度上易
      字第1975號刑事判決被上訴人有罪確定（見原審卷 150至
      177頁）。 足見被上訴人所為上開聲請或告訴，均非全然
      無因，尚難認有何誣告或濫訴之情事。是上訴人執此主張
      被上訴人施以精神上不堪同居之虐待云云，亦不足取。
    (五)綜上各節，上訴人主張受有被上訴人不堪同居之虐待云云
      ，並據此請求判決准與被上訴人離婚，尚屬無據。
六、次按夫妻之一方以惡意遺棄他方者，不僅須有違背同居義務
    之客觀事實，並須有拒絕同居之主觀情事，始為相當（最高
    法院49年臺上字第1251號判例參照）。本件上訴人主張被上
    訴人未經伊同意，私自將兩造住所即門牌號碼台北市○○○
    路○段82號11樓之5之房地出售予訴外人許書賓並辦妥所有權
    移轉登記，置伊於無處可住之窘境，又拒絕前往伊暫住之台
    北市○○○路○段236巷8號4樓住處，履行同居義務，乃惡意
    遺棄伊云云，固據其提出建物登記謄本、存證信函及回執為
    證（見原審卷37、41至43頁及本院卷16至18頁）。然查：
    (一)兩造婚後購入兩造住所地之台北市○○○路 ○段82號11樓
      之5 之房地，登記為被上訴人所有，兩造並於84年12月29
      日簽訂「建立購屋協議書」，於第 5條約定上開房地為被
      上訴人之特有財產，有建物登記謄本及建立購屋協議書可
      稽（見原審卷37、45頁）。則被上訴人在與上訴人發生衝
      突離家後，逕將上開房地出售並辦理所有權移轉登記予訴
      外人許書賓，無非僅係出於保全財產之目的，尚難遽認其
      有拒絕與上訴人同居之主觀意思，是上訴人執此主張被上
      訴人惡意遺棄云云，自不足取。
    (二)兩造婚後之共同住所，雖經被上訴人出售房地而不復存在
      ，然在此之後，兩造住所仍應由雙方共同協議或聲請法院
      定之（民法第1002條第 1項規定參照），尚非上訴人所得
      自行決定。是被上訴人拒絕依上訴人單方面之指定，前往
      台北市○○○路○段236巷8號4樓與上訴人履行同居義務，
      即難認無正當理由。準此，上訴人執此主張被上訴人惡意
      遺棄云云，亦不足取。
    (三)綜上各節，上訴人主張被上訴人惡意遺棄伊在繼續狀態中
      云云，並據以請求判決准與被上訴人離婚，固亦屬無據。
七、惟按有民法第1052條第 1項以外之重大事由，難以維持婚姻
    者，夫妻之一方得請求離婚；但其事由應由夫妻之一方負責
    者，僅他方得請求離婚，民法第1052條第 2項定有明文。此
    乃緣於74年修正民法親屬編時，為因應實際需要，參酌各國
    立法例，導入破綻主義思想所增設。又婚姻是否難以維持，
    應斟酌婚姻是否已生破綻而無回復之希望，亦即該難以維持
    婚姻之事實，依客觀之標準，是否已達於倘處於同一境況，
    任何人均將喪失維持婚姻意欲之程度而定（最高法院94年度
    台上字第 115號判決參照）。又依此規定觀之，必構成離婚
    之重大事由，有可歸責於夫妻之一方，始得由他方請求離婚
    。倘夫妻雙方就該事由均須負責時，應比較衡量雙方之有責
    程度，僅責任較輕之一方，得向責任較重之他方請求離婚，
    如雙方之有責程度相同時，則雙方均得請求離婚，以符公平
    （最高法院93年度台上字第 987號判決參照）。經查，兩造
    自結婚以來，屢為金錢之事發生爭執，其間被上訴人曾向上
    訴人之子周仲凌借款 100萬元未償，有借據及協議書可稽（
    見本院卷97、94頁）；又因上訴人提供15萬元予被上訴人購
    買汽車，被上訴人於購入後，旋即出售，兩造就被上訴人應
    否將出售價金之一部返還予上訴人乙事，爭執不休（見本院
    卷 105頁）；且上訴人多次堅決表示不願讓被上訴人領取其
    軍職退休之半俸（見本院卷 141頁）。其後更進一步爆發肢
    體衝突，甚至演變為雙方互指對方施以家庭暴力（見原審卷
    19至24、100、101、82至85頁及本院卷19至26頁），並互控
    涉及傷害、恐嚇及侵占等罪責（見原審卷150至177頁、本院
    卷88、89、90至93頁）。上訴人於訴訟期間之93年 3月下旬
    ，恣意更換住處門鎖，使被上訴人無法返家（見本院卷 141
    頁）；惟被上訴人亦早在此之前之同年 2月25日，即已未經
    徵詢上訴人意見，而將兩造共同居住之上開住處房地出售予
    訴外人許書賓，並於同年 3月12日辦妥所有權移轉登記（見
    原審卷37頁），嗣為求順利交屋予買受人，更率眾前往上開
    房屋，敲碎大門玻璃並予噴漆（見原審卷36頁及本院卷 117
    頁）。顯見兩造已形同水火，其夫妻間之互信、互愛基礎，
    已生破綻而蕩然無存，依客觀之標準，應已無回復之希望。
    且究其原因，實由於雙方皆重視金錢遠遠超過夫妻情份，有
    以致之。此經徵諸原審囑託中華社區諮商學會進行心理衡鑑
    結果亦認為：「周先生（指上訴人）與李女士（指被上訴人
    ）各自都有其專業能力與資產，因此周先生期待雙方的經濟
    能夠各自獨立，而李女士雖是職業婦女，其專業與社交能力
    備受肯定，同時亦能扮演出色的家庭主婦，但是在信念上李
    女士仍抱持傳統婦女的價值觀，在情感上與經濟上依賴丈夫
    ；由於期待的差異使得雙方都覺得對方愛計較金錢而有所提
    防，因此損失夫妻間的安全感與信任感。等到歧見或衝突發
    生時，因為雙方的安全感與信任感低落，於是各自採取自保
    的手段，這些自保的手段如訴訟、推打、找外力介入等等都
    一再加深對彼此的不信任與對抗，磨損原本建立的情感，動
    搖婚姻的基礎─信任關係；由於周先生與李女士都經過長期
    的人生歷練，其既有的價值觀能調整的程度有限，因此目前
    的局面較難轉圜」，有該學會93年9月9日94社諮專字第0043
    號函附心理衡鑑報告可稽（見原審卷105至109頁）。準此，
    兩造就彼等婚姻發生破綻，導致難以維持之重大事由，同係
    可受歸責，且雙方之有責程度應屬相同。揆諸前揭說明，上
    訴人本於民法第1052條第 2項之規定，請求判決准與被上訴
    人離婚，即屬有據。
八、綜上所述，上訴人本於民法第1052條第 2項之規定，請求判
    決准上訴人與被上訴人離婚，自屬應予准許。從而原審所為
    上訴人敗訴之判決，尚有未洽。上訴論旨仍執前詞指摘原判
    決不當，求予廢棄改判，為有理由。
九、至兩造其餘之攻擊或防禦方法及未經援用之證據，經本院斟
    酌後，認為均不足以影響本判決之結果，自無逐一詳予論駁
    之必要，併此敘明。
十、據上論結，本件上訴為有理由，依民事訴訟法第 450條、第
    78條，判決如主文。
中    華    民    國    95    年    9     月    5     日
                    民事第六庭
                        審判長法  官  林鄉誠
                              法  官  彭昭芬
                              法  官  梁玉芬
正本係照原本作成。
被上訴人如不服本判決，應於收受送達後20日內向本院提出上訴
書狀，其未表明上訴理由者，應於提出上訴後20日內向本院補提
理由書狀（均須按他造當事人之人數附繕本）上訴時應提出委任
律師或具有律師資格之人之委任狀；委任有律師資格者，另應附
具律師資格證書及釋明委任人與受任人有民事訴訟法第466條之1
第1項但書或第2項（詳附註）所定關係之釋明文書影本。
中    華    民    國    95    年    9     月    8     日
                              書記官  常淑慧
附註：
民事訴訟法第466條之1（第1項、第2項）：
對於第二審判決上訴，上訴人應委任律師為訴訟代理人。但上訴
人或其他法定代理人具有律師資格者，不在此限。
上訴人之配偶、三親等內之血親、二親等內之姻親，或上訴人為
法人、中央或地方機關時，其所屬專任人員具有律師資格並經法
院認為適當者，亦得為第三審訴訟代理人。


司法院資訊處製作；財團法人民間司法改革基金會備份。
